【裁判字號】    98,上重更(一),22
【裁判日期】    980902
【裁判案由】    銀行法等
【裁判全文】
臺灣高等法院刑事判決            98年度上重更(一)字第22號
上  訴  人  臺灣臺北地方法院檢察署檢察官
被      告  甲○○
選任辯護人  胡美慧律師
上列上訴人因被告違反銀行法等案件，不服臺灣臺北地方法院93
年度訴字第1012號，中華民國95年4月10日第一審判決（起訴案
號：臺灣臺北地方法院檢察署93年度偵字第8009號），提起上訴
，經判決後，由最高法院發回更審，本院判決如下：
    主  文
上訴駁回。
    理  由
一、公訴意旨略以：緣第一聯邦銀行（即ＦｉｒｓｔＦｅｄｅｒ
    ａｌＢＡＮＫＩＮＧＣＯＲＰ‧）為拓展商務，透過電腦網
    路架設專屬網站（網址：ｗｗｗ‧ｆｆｂｃ‧ｃｏｍ），對
    外宣稱第一聯邦銀行係國際性之金融機構，在諾魯共和國艾
    渥市、帛琉共和國科羅處均設立總部，且在台灣臺北市（址
    設臺北市○○○路○段一二八號八樓之三）、臺中市、高雄
    市亦設有聯絡處，提供專業受理個人及公司企業對於財務規
    劃、管理、運作、諮詢所衍生之需求，其專業服務內容包括
    國際、投資、信託、私人銀行業務等項目，並包含國際存款
    、外匯交易（外匯帳戶）、區間雙重利率定存及國際授信等
    範圍。又第一聯邦銀行並於民國九十一年五月間，由壬○○
    （另行併案鈞院八十六年訴字一八三號案件審理）至第一商
    業銀行帛琉分行申請開立之九六一—五○○—○一○號帳戶
    ，匯入資金在台轉投資成立富斯特斐德投資顧問股份有限公
    司（下稱富斯特斐德公司，址設臺北市○○○路○段一二八
    號八樓之二），由另案被告梁志翔及丑○○則任富斯特斐德
    公司董事長、總經理，子○○富斯特斐德公司之經理特別助
    理員工（本署以九十二年偵字第一五三七二號案件提起公訴
    ），被告甲○○則任富斯特斐德公司監察人。被告與渠等均
    明知富斯特斐德公司登記營業項目，並無以收受存款、外匯
    交易（外匯帳戶）、區間雙重利率定存及國際授信為登記項
    目，且除法律另有規定外，非依我國銀行法登記之銀行不得
    經營收受存款、受託經理信託資金、公眾財產或辦理國內外
    匯兌業務，竟與所招攬之另案被告卯○○、寅○○等業務推
    廣人員，共同基於為自己不法所有之意圖，自九十一年五月
    起，在臺北市地區，先由另案被告丑○○舉辦理財講座，向
    到場之被害人己○○、丙○○、乙○○等不特定之社會大眾
    ，提供第一聯邦銀行及其關係企業第一桂冠信託公司所發行
    之第一桂冠保本收益基金（即優值信託憑證ＳＤＲ）及穩益
    信託合約（ＣａｐｔｉａｌＰｒｏｔｅｃｔｉｏｎＰｒｏｇ
    ｒａｍ）等境外基金資訊，並留下其等之聯絡資料，繼由另
    案被告丑○○、子○○、卯○○及寅○○等人接洽或邀約己○○、丙○○、乙○○等不特定之社會大眾至富斯特斐德公
    司等處，向其等佯以下列（一）提供帛琉地區之不詳公司間
    合併投資案件，最低以一單位，每單位美金三萬元，不問盈
    虧均固定每季以百分之二點二五之利率，年報酬收益百分之
    九之利率發放利息；（二）提供在香港地區由第一聯邦銀行
    所投資設立之第一桂冠信託公司（ＦｉｒｓｔＬａｕｒｅｌ
    Ｔｒｕｓｔ）所發行第一桂冠保本收益基金、第一桂冠優值
    信託憑證（最低以一單位，每單位美金三萬元，不問盈虧均
    以固定每季發放百分之二點二五之利率，年報酬收益百分之
    九利率發放利息；如投資額達新台幣三百三十萬元則以固定
    每季發放百分之二點七之利率，年報酬收益百分之十點八利
    率發放利息，基金所得免課稅等方式，並謊稱第一商業銀行
    帛琉分行為保管銀行，吸收資金，使前揭不特定之社會大眾
    ，誤信確有上開投資管道或高額利息之存款方案下，填載申
    購表格，匯款至由另案被告壬○○於第一商業銀行帛琉分行
    申請開立之九六一—五○○—○一○號帳戶內，渠等則每介
    紹一單位成功，抽取百分之二至三比例之佣金，並以此為常
    業，自九十一年六月十二日起至同年八月底止，計吸取台灣
    地區不特定社會大眾資金達美金三百八十七萬七千六百三十
    五元。嗣因第一商業銀行帛琉分行及財政部金融局察覺有異
    ，始循線查悉上情，而認告涉犯銀行法第二十九條第一項、
    第一百二十五條第一項及刑法第三百四十條之常業詐欺罪嫌
    等語。
二、按被告未經審判證明有罪確定前，推定其為無罪；犯罪事實
    應依證據認定之，無證據不得認定犯罪事實刑事訴訟法第一
    百五十四條定有明文。又不能證明被告犯行者，應諭知無罪
    之判決，刑事訴訟法第三百零一條第一項亦定有明文。復查
    刑事訴訟法第一百六十一條已於九十一年二月八日修正公布
    ，修正後同條第一項規定：檢察官就被告犯罪事實，應負舉
    證責任，並指出證明之方法。因此，檢察官對於起訴之犯罪
    事實，應負提出證據及說服之實質舉證責任。倘其所提出之
    證據，不足為被告有罪之積極證明，或其闡明之證明方法，
    無從說服法官以形成被告有罪之心證，基於無罪推定之原則
    ，自應為被告無罪判決之諭知。本件原審審判時，修正刑事
    訴訟法關於舉證責任之規定，已經公布施行，檢察官仍未提
    出適合於證明犯罪事實之積極證據，並闡明其證據方法與待
    證事實之關係；原審對於卷內訴訟資料，復已逐一剖析，參
    互審酌，仍無從獲得有罪之心證，因而維持第一審諭知無罪
    之判決，於法洵無違誤（最高法院九十二年度台上字第一九
    二號刑事判決參照）。
三、公訴人認被告犯銀行法、常業詐欺罪嫌，無非係以下列為主
    要論據：
  (一)被告甲○○於偵查中之供述可認被告否認擔任富斯特斐德公
    司之監察人，表示並未簽署願任同意書，未曾參與富斯特斐
    德公司之任何形式會議，亦不知悉該公司之運作，至今亦無
    人告知伊擔任前開公司之監察人之情，惟坦承伊親自受一大
    陸女子指示與壬○○至第一銀行開戶，為系爭帳戶之有權簽
    章人，並曾多次受指示簽署動用資金，不清楚資金之流向等
    事實。
  (二)同案被告壬○○於本署偵查中之供述：渠確曾接任癸○○擔
    任富斯特斐德公司之董事長，系爭帳戶也是伊親自至第一銀
    行開戶，為有權動有資金之簽章人，然並不清楚投資人匯入
    之資金流向何處之事實。
  (三)另案被告癸○○於臺北市調查處調查時及本署偵查時之供述
    （見九十二年度偵字第一五三七二號案件卷宗），證明：富
    斯特斐德公司設址在臺北市○○○路○段一二八號八樓之二
    處，由渠任富斯特斐德公司董事長，對外代表公司並參與經
    營決策；丑○○則任富斯特斐德公司總經理，負責公司業務
    等事實。
  (四)另案被告丑○○、子○○、卯○○、寅○○於臺北市調查處
    調查時及本署偵查時之供述（見九十二年度偵字第一五三七
    二號案件卷宗），證明：富斯特斐德公司設址在臺北市○○○路○段一二八號八樓之二處，由癸○○擔任富斯特斐德公
    司董事長，對外代表公司並參與經營決策；渠則任富斯特斐
    德公司總經理，負責公司業務，自九十一年五月起，在臺北
    市地區，由渠在理財講座中，向到場之己○○、丙○○、乙○○等不特定之社會大眾，提供第一聯邦銀行及其關係企業
    第一桂冠信託公司所發行之第一桂冠保本收益基金（即優值
    信託憑證ＳＤＲ）及穩益信託合約（ＣａｐｔｉａｌＰｒｏ
    ｔｅｃｔｉｏｎＰｒｏｇｒａｍ）等境外基金資訊並由渠本
    人、子○○、卯○○及寅○○等人接洽或邀約己○○、丙○○、乙○○等不特定之社會大眾至富斯特斐德公司等處，向
    其等佯以提供在香港地區由第一聯邦銀行所投資設立之第一
    桂冠信託公司（ＦｉｒｓｔＬａｕｒｅｌＴｒｕｓｔ）所發
    行第一桂冠保本收益基金、第一桂冠優值信託憑證（最低以
    一單位，每單位美金三萬元，不問盈虧均以固定每季發放百
    分之二點二五之利率，年報酬收益百分之九利率發放利息，
    吸收資金，使前揭不特定之社會大眾，誤信確有上開投資管
    道或高額利息之存款方案下，填載申購表格，匯款至由壬○○於第一商業銀行帛琉分行申請開立之九六一—五○○—○
    一○號帳戶內，渠等則每介紹一單位成功，抽取百分之二至
    三比例之佣金等事實。
  (五)證人乙○○、林白梅、丙○○、庚○○、李慧貞（起訴誤載
    為「陳慧貞」）等人於臺北市調查處調查時及偵查時之證述
    （見九十二年度偵字第一五三七二號卷宗）：證明：其於九
    十一年七、八月間，參加由被告丑○○主講之理財講座，獲
    得第一聯邦銀行及其關係企業第一桂冠信託公司所發行之第
    一桂冠保本收益基金（即優值信託憑證ＳＤＲ）及穩益信託
    合約（ＣａｐｔｉａｌＰｒｏｔｅｃｔｉｏｎＰｒｏｇｒａ
    ｍ）等境外基金資訊，並留下其聯絡資料，繼由子○○接洽
    至富斯特斐德公司等處，向其等提供書面資料，佯以提供在
    香港地區由第一聯邦銀行所投資設立之第一桂冠信託公司（
    ＦｉｒｓｔＬａｕｒｅｌＴｒｕｓｔ）所發行第一桂冠保本
    收益基金、第一桂冠優值信託憑證（最低以一單位，每單位
    美金三萬元，不問盈虧均以固定每季發放百分之二點二五之
    利率，年報酬收益百分之九利率發放利息方式，吸收資金，
    使前揭不特定之社會大眾，誤信確有上開投資管道或高額利
    息之存款方案下，填載申購表格，匯款至由壬○○於第一商
    業銀行帛琉分行申請開立之九六一—五○○—○一○號帳戶
    內等事實。
  (六)中央銀行外匯局九十一年七月二十四日台央外七字第○九一
    ○○三九二○五號函影本。證明：第一聯邦銀行於電腦網路
    上架設網站，簡介如事實欄所載業務，並表示第一聯邦銀行
    係國際性之金融機構，在台灣臺北市（址設臺北市○○○路
    ○段一二八號八樓之三）、臺中市、高雄市亦設有聯絡處，
    提供專業受理個人及公司企業對於財務規劃、管理、運作、
    諮詢所衍生之需求，其專業服務內容包括國際、投資、信託
    、私人銀行業務等項目，並包含國際存款、外匯交易（外匯
    帳戶）、區間雙重利率定存及國際授信等範圍等事實。
  (七)中央銀行外匯局九十一年十月一日台央外八字第○九一○○
    四七八一一號函影本。證明：自九十一年六月十二日起至同
    年八月底止，富斯特斐德公司計吸取台灣地區不特定社會大
    眾資金達三百八十七萬七千六百三十五元之事實。
  (八)財政部金融局九十一年九月十八日台融局（二）字第○九一
    二○○一三九一號函影本。證明：富斯特斐德公司招攬之卯
    ○○、寅○○等業務推廣人員，以事實欄所載之手法向不特
    定之社會大眾吸取資金，並使其等匯款至由壬○○於第一商
    業銀行帛琉分行申請開立之九六一—五○○—○一○號帳戶
    內之事實。
  (九)經濟部投資審議委員會九十一年四月二十四日經審一字第○
    九一○一一五九六號函影本。證明：富斯特斐德公司登記營
    業項目，並無以收受存款、外匯交易（外匯帳戶）、區間雙
    重利率定存及國際授信為登記項目，且非係依我國銀行法登
    記之銀行，不得經營收受存款、受託經理信託資金、公眾財
    產或辦理國內外匯兌業務等事實。
  (十)九十一年九月十一日由臺北市調查處查扣物一至十一各一冊
    。證明：事實欄所載之全部事實。
  (十一)行政院大陸委員會香港事務局函（九二）港局商字第一七九
    六號影本。證明：富斯特斐德公司向社會大眾所據之第一聯
    邦銀行及第一桂冠信託公司並未在香港註冊或成立辦事處，
    且第一聯邦銀行亦未在香港持牌營業等事實。
  (十二)第一商業銀行總行函影本、富斯特斐德公司董事長及監察人
    願任同意書影本及所附資料。證明：匯款至第一商業銀行帛
    琉分行申請開立之九六一—五○○—○一○號帳戶之金額，
    有權提領簽章人為富斯特斐德公司現任董事長壬○○、現任
    監察人甲○○，且匯入金額並未匯至香港購買基金或憑證等
    事實。
四、訊據被告甲○○就於前揭時地曾至第一商業銀行開戶，擔任
    前開帳戶之有權簽章人，而簽署動用資金等事實均坦承不諱
    ，惟仍堅詞否認有何違反銀行法、常業詐欺之犯行，辯稱：
    並未擔任富斯特斐德公司監察人、或簽署願任同意書，未曾
    參與該公司任何形式會議，亦不知悉該公司之運作，亦不知
    動用之資金流向云云。經查：
  (一)富斯特斐德公司之業務經營被告未參與：
    1.被告就於前揭時地擔任第一聯邦銀行於帛琉第一商業銀行
      之開戶申請人、動支帳戶簽署人，而該帳戶由臺灣匯入款
      項，於動支之時，亦簽署本名以為領款，另亦於富司特斐
      德公司董監事會議書之監察人欄中簽名等事實，已據被告
      坦承不諱，並經本院含詢第一商業銀行屬實，另有第一商
      業銀行總行九十四年三月三十日（九四）一總企海管字第
      ○二六一七號函及附件、富斯特斐德公司登記卷在卷可稽
      ，堪以認定。則以被告擔任該帳戶動支者、富斯特斐德公
      司監察人之身分，需為究明被告以該身份，是否為親為公
      司、銀行之經營實際擔任者而需就該銀行、公司之行為負
      責？抑或僅為登記名義人，與該公司、銀行之實際行為人
      並無任何行為之分擔、意思之聯絡？
    2.證人壬○○於原審結證稱：第一聯邦銀行之負責人為帛琉
      大使，而於第一商業銀行帛琉分行開立之帳戶，係因第一
      聯邦銀行負責人為一名大陸籍員工，第一商業銀行帛琉分
      行並不接受大陸籍認識之簽字，方會經由現任帛琉大使請
      求方與被告一同擔任開戶人，僅此一次見過被告，其後富
      斯特斐德公司之營運均未見過被告，被告亦未參與富斯特
      斐德公司之任何決策、開會等語（見原審九十四年八月八
      日筆錄）。另證人即富斯特斐德公司之董事梁志翔亦於原
      審證稱：伊擔任董事係帛琉大使陶瑞賓邀請，從未正事開
      過董監事會議，僅係在會議記錄上簽名，不知該公司之監
      察人為何人，並未曾與被告接觸等情（見原審九十四年十
      月二十四日筆錄），是本件富斯特斐德公司之名義上股東
      董事均未曾與被告有何接觸，故未參與富斯特斐德公司或
      第一聯邦銀行之決策。
    3.本件與富斯特斐德公司接觸之證人戊○○、丁○○、李慧
      貞等人於原審同一刑事案件九十三年度訴字第一八九號案
      件審理中結證，及起訴書中所載之證人乙○○、己○○、
      丙○○、庚○○等人於臺北市調查處、偵查中之證述，均
      未指陳與被告有何接觸等情，是被告並未與本件富司特斐
      德公司客戶為接觸。另本件同一刑事案件（即前開九十三
      年度訴字第一八九號）之另案被告丑○○、子○○、卯○○、寅○○等人，於臺北市調查處、偵查中亦未指稱本案
      被告甲○○有何接觸等情，故被告與本件之確實與富司特
      斐德公司客戶接觸者，即公司員工等人，均未有任何接觸
      。另本件扣案之匯款水單、富斯特斐德公司投顧業務人員
      表（見調查局卷第十八頁）等，均查無被告參與其中。自
      可認無參與富斯特斐德公司或第一聯邦銀行之業務經營。
    4.第一聯邦銀行於台設立富斯特斐德公司，為符合我國法律
      規定，被告方經授權代表監督業務，並未實際參與富司特
      斐德公司之業務運作等情，並有帛琉共和國駐中華民國大
      使館九十五年一月十九日致函及附件ＴＯＲＩＢＩＯＮＧ
      ＆ＣＯＵＧＨＬＩＮ律師事務所函文（該函文雖屬證人即
      帛琉大使陶瑞賓於法庭外之陳述，惟依據刑事訴訟法第一
      百五十九條之五之規定，於審判程序當事人均同意作為證
      據，固得為本件證據，附此敘明）在卷可稽。
    5.而被告於本件起訴書所載之期間即九十一年五月間起至同
      年九月十一日臺北市調查處進行搜索扣押止，被告自九十
      一年二月十九日出境至四月四日入境，停留十四日，再於
      四月十八日出境至四月二十八日入境，停留二日，即於四
      月三十日出境迄五月二日入境，停留五日，五月七日出境
      至七月二十四日始行入境，停留六日，隨即於七月三十日
      出境至十月一日再入境，十月十二日又再出境至十一月二
      十日始回國等情，有被告入出國日期證明書在卷可稽，是
      被告於本件九十一年二月至十月涉案期間，僅分四次短期
      停留二十七日，於富斯特斐德公司申請設立之九十一年五
      月十日、增資董事會之十月二十八日均未在國內，實無可
      為確實執行富斯特斐德公司監察人職務，無為本件起訴行
      為之可能。
    6.綜上所述，被告僅為該帳戶之動支名義人、富斯特斐德公
      司之登記監察人，與該銀行、公司之業務行為者，無任何
      之行為分擔、或意思聯絡至明。
  (二)至第一聯邦銀行總部係設於諾魯共和國，於帛琉設立登記有
    分公司，並授權被告、另案被告壬○○於第一商業銀行帛琉
    分行開立帳戶（帳號：000000000），惟依據董事
    會決議，被告雖經授權為銀行帳戶代表人、簽署人，然非帳
    戶之受益人，該帳戶利益需經第一聯邦銀行總部董事會決議
    之同意、指示，始可存取帳戶資金等情，帛琉共和國駐中華
    民國大使館九十五年一月十九日致函及附件ＴＯＲＩＢＩＯ
    ＮＧ＆ＣＯＵＧＨＬＩＮ律師事務所函文及外交部九十三年
    四月五日外亞太三字第○九三○三一○三三二○號函及附件
    （見九十三年度他字第一二二五卷第二一頁至二三頁）在卷
    可稽，故被告雖為該帳戶之動支簽署人，惟其並非受益人，
    亦無證據顯示被告就該帳戶人資金流動之來源、去向有所知
    悉，僅單純於存提時簽署姓名，難認與「真正帳戶受益人」
    有行為之分擔、或犯意之聯絡。
  (三)另富斯特斐德公司經營內容亦與銀行法、或詐欺取財之構成
    要件無涉：
    1.本件起訴係「自九十一年六月十二日起至同年八月底止，
      富斯特斐德公司自台灣地區不特定社會大眾資金達三百八
      十七萬七千六百三十五元之部分，係購買第一桂冠信託公
      司所發行之第一桂冠保本收益基金（即優值信託憑證ＳＤ
      Ｒ）及穩益信託合約（ＣａｐｔｉａｌＰｒｏｔｅｃｔｉ
      ｏｎＰｒｏｇｒａｍ）等境外基金等」乙節。惟按除法律
      另有規定外，非銀行不得辦理國內外匯兌業務，為銀行法
      第二十九條第一項所明定，違反者應依同法第一百二十五
      條第一項處罰，如法人犯該罪者，應依同條第二規規定處
      罰行為負責人。本件起訴事實認係以富斯特斐德公司、或
      第一聯邦銀行之名義販售其他公司設立之基金，則是否應
      處以銀行法第一百二十五條第一項行為者，應係富司特斐
      德公司之法人，而應論究被告是否應以同條第二項「行為
      負責人」或共同正犯，被告僅係該公司之登記名義監察人
      ，並非轉嫁罰之「負責人」，亦無與行為人有何「共犯」
      有和行為分擔、犯意聯絡，已如前述。
    2.另證人即本件與富斯特斐德公司接觸之客戶戊○○於原審
      法院九十三年度訴字第一八九號案件結證稱：係向第一聯
      邦銀行購買ＳＤＲ（即優值信託憑證ＳＤＲ），每三個月
      付一次利息，一年到期後本金領回，利息、本金均有領得
      ，續約後利息將會調整，故未續約，並未因購買此產品有
      任何之損害，丑○○僅負責從旁解釋英文，扣除之手續費
      用應係第一聯邦銀行之手續費用等語（見前開案件九十四
      年四月二十日筆錄），證人丁○○亦於前開案件同日結證
      ：伊係直接與帛琉之第一聯邦銀行購買產品，亦有取得該
      產裡利潤利息等語（見同案同日筆錄）；另證人己○○亦
      於偵查中證稱：購買該基金，確實以取得憑證，且並有收
      得利息等語（見九十二年度偵字第一五三七二號卷第十二
      頁、第一八五頁），故於本件卷證資料中確實匯款之人，
      均有確實取得憑證、應得利潤、甚至部分已經取回本金，
      並任何「損害」可言，是難認推銷、販售該基金之人有何
      「不法意圖」、或「致他人受有損害」，與「詐欺取財」
      之構成要件有間。
五、綜上所述，被並無積極證據顯示被告參與富斯特斐德公司、
    或第一聯邦銀行決策、公司經營，又未與本件之「被害人、
    客戶」有任何之接觸，難認與富斯特斐德公司、第一聯邦銀
    行之行為有何關連，自與該公司、銀行所生者，縱該公司、
    銀行或有違反銀行法之行為，亦與被告無涉；且本件購買基
    金者，並未有任何損失、難認有何不法意圖存在，則亦未陷
    於錯誤，被告之行為顯與詐欺取財之構成要件不合。此外又
    查無其他積極證據，足認被告確有違反銀行法、詐欺取財之
    情事，尚不能證明被告犯罪，原審為無罪之諭知，不能證明
    被告犯罪。原審諭知被告無罪之判決，經核尚無違誤。
六、公訴人上訴意旨略以：「（一）本件第一聯邦銀行確實於91
    年5月間，由被告甲○○與同案被告壬○○共同至第一商業
    銀行帛琉分行申請開立帳號000-000-000號帳戶，並將資金
    匯往臺灣轉投資成立富斯特斐德公司，並由同案被告梁志翔
    及丑○○分任富斯特斐德公司董事長、總經理，同案被告子
    ○○則擔任經理特別助理，被告甲○○則任富斯特斐德公司
    監察人。而富斯特斐德公司所登記營業項目，並無以收受存
    款、外匯交易（外匯帳戶）、區間雙重利率定存及國際授信
    為登記項目，且除法律另有規定外，非依我國銀行法登記之
    銀行不得經營收受存款、受託經理信託資金、公眾財產或辦
    理國內外匯兌業務，仍自91 年5月間起，在臺北市地區，先
    由同案被告丑○○舉辦理財講座，向到場之己○○、丙○○
    、乙○○等不特定之社會大眾，提供第一聯邦銀行及其關係
    企業第一桂冠信託公司所發行之「第一桂冠保本收益基金（
    即優值信託憑證SDR）」及「穩益信託合約（Captial Pro
    tection Program）」等境外基金資訊，並向彼等佯稱可以
    提供帛琉地區之不詳公司間合併投資案件，最低以1單位，
    每單位美金3萬元，不問盈虧均固定每季以百分之2.25之利
    率，年報酬收益百分之9之利率發放利息；以及可以提供在
    香港地區由第一聯邦銀行所投資設立之第一桂冠信託公司（
    First Laurel Trust）所發行第一桂冠保本收益基金、第一
    桂冠優值信託憑證（最低以1 單位，每單位美金3萬元，不
    問盈虧均以固定每季發放百分之2.25之利率，年報酬收益百
    分之9之利率發放利息，如投資額達新台幣330萬元則以固定
    每季發放百分之2點7之利率，年報酬收益百分之10.8利率發
    放利息等事實，業據同案被告丑○○、子○○、卯○○、寅
    ○○於本署偵訊以及鈞院93 年度訴字第189號案件審理中供
    述甚明，核與證人乙○○、己○○、丙○○、庚○○、陳慧
    貞等人於本署偵訊時之證詞相符，復有中央銀行外匯局91年
    7月24日台央外七字第0910039205號函、中央銀行外匯局91
    年10月1日台央外八字第091004 7811號函、財政部金融局91
    年9月18日台融局（二）字第0912001391號函以及經濟部投
    資審議委員會91年4月24日經審一字第091011596號函等資料
    在卷可稽，堪信富斯特斐德公司確有違法經營收受存款、受
    託經理信託資金等銀行業務甚明。（二）次查，第一聯邦銀
    行於91年5月間，係由被告甲○○與同案被告壬○○共同至
    第一商業銀行帛琉分行申請開立帳戶之事實，業據被告甲○○自承在卷，核與同案被告壬○○於本署偵查及鈞院審理之
    供詞相吻合，復有第一商業銀行總行92年11月3日（九二）
    一總國業字第11235號函1份在卷可參，堪信為真實，而參酌
    此份第一商業銀行總行函文內容，以及證人辛○○在他案之
    證詞（參見臺灣臺北地方法院93年度訴字第189號案件95年1
    月4日審判筆錄），上開帳戶之有權提領簽章人為同案被告
    壬○○及被告甲○○，任何一人之簽章均即可提領該帳戶內
    之資金，再對照被告甲○○於另案中之供述：「…（問：你
    們幾個人去辦這個帳戶？）我、壬○○、Johnson（即前帛
    琉共和國駐我國大使）的助理一起辦的。（問：設立這個帳
    戶的用途？）Johnson說他需要在第一銀行開戶，本來要叫
    他的助理趙明開戶，但因為趙明是大陸人，銀行不接受大陸
    人開戶，說以臺灣人開戶就沒有問題，為何會找壬○○來開
    戶，我並不清楚，是Johnson找我的，開戶之後，每次匯款
    出去，會找我去簽名，有任何款項進來我不清楚。（問：是
    否確實有第一聯邦銀行的辦公室？）有，是在帛琉的境內，
    我有去過，據我所知，當是有三位助理，都是大陸人，一位
    是辦公室經理，二位助理，陶睿賓（即Jonhson）很少到辦
    公室，平常都是那三個人在辦公。（問：你和壬○○在帛琉
    帳戶，是否只要有一人簽名就有效？）是的，但我簽名幾次
    ，我沒有印象，每次都是助理通知我去簽名，大概有十到十
    五次。（問：你的款項匯到何處？）印象中有美國、臺灣、
    香港，我簽名時沒有仔細看資料，上面都是寫英文。（問：
    為何你願意以你的名字設立帳戶，做提款業務，有何好處？
    ）我當時在臺灣沒有工作，我和John son是在84年我去帛琉
    玩的時候認識的，後來我沒有工作，他要開發小木屋專案，
    主要針對臺灣的人，所以請我去那邊工作，我在帛琉的收入
    扣掉開銷約有5、6、7、8萬台幣，我主要是以收入為考量，
    所以他要我開戶，我就開戶，我的收入來源是Johnson，他
    要我開戶，我就提供我的名字開戶。（問：壬○○有無去匯
    出款項過？）沒有，都是我簽的，因為我長期在帛琉。…」
    （參見臺灣臺北地方法院93年度訴字第189號案件95年2月15
    日審判筆錄），以及在鈞院審理時所供述之「…（問：對於
    富斯特斐德公司登記資料，有何意見《提示並告以要旨》？
    ）資料我無意見，董事會議簽名冊，監察人甲○○後面的英
    文簽名很像是我簽的，因我在帛琉時候也有簽過好幾個文件
    ，我英文簽名都是這樣簽，至於有無簽過這份文書我沒有印
    象。…」（參見臺灣臺北地方法院95年3月27日審判筆錄）
    ，以及帛琉共和國駐中華民國大使館95年1月6日來函英文原
    件及中文譯本中，Johnson Toribiong（即前帛琉共和國駐
    我國大使）所表示之「…據本人所知，為符合中華民國法律
    規定，FFBC（即第一聯邦銀行）設立First Federal In ves
    tingConsultant Co.（即富斯特斐德公司），設址於中華民
    國臺灣臺北市○○○路○段128號3樓之2，同時聘任Liang C
    hih- Hsiang與Pai Chia-Hui為FFBC於臺灣被授權之代表人
    ，負責董事會轄下之信託業務，Ku ChiLin（即被告甲○○
    ）則受任為被授權之代表人，負責監督該業務。…」等事證
    ，可知第一聯邦銀行之資金調度既均需由被告甲○○簽字同
    意，被告甲○○亦知悉第一聯邦銀行之公司人員組成，與銀
    行帳戶每次資金之匯出流向與目的地，其後第一聯邦銀行出
    資成立富斯特斐德公司後，又擔任富斯特斐德公司之監察人
    ，並在富斯特斐德公司董事會議簽名冊等公司資料上簽名，
    渠雖否認卷內所附之富斯特斐德公司監察人願任同意書上之
    「甲○○」簽名為渠所親簽，然細觀該同意書上之簽名與甲○○當庭所為之簽名，無論筆跡、力道、走勢均完全相同，
    應可認定該份同意書確為被告親筆所簽，且應係被告甲○○
    於富斯特斐德公司成立之初在帛琉地區所簽立之文件之一無
    訛，是本案雖因係屬一跨國性金融犯罪模式，且因部分相關
    人證物證資料尚在國外而調查不易，部分相關涉案人士亦因
    特殊身分而享有外交豁免權，以致無法進一步傳喚到庭說明
    ，然本案被告甲○○貪圖利益，出名為第一聯邦銀行開立帳
    戶，以供資金匯入匯出使用，又擔任該帳戶資金提領之「唯
    二」有權人，並實際簽名提領資金匯出至美、港、臺各地，
    對於第一聯邦銀行實際經營涉入程度匪淺，又進而擔任富斯
    特斐德公司之監察人，渠之角色已非一單純之「動支名義人
    」可得解釋，洵堪認定被告甲○○對於富斯特斐德公司違法
    經營收受存款、受託經理信託資金等銀行業務知之甚明，然
    原審判決疏未注意及此，以致為被告無罪之認定，至為遺憾
    。（三）是本案之共犯人數眾多，遍及海內外，且有部分共
    同被告尚在臺灣臺北地方法院往股、正股審理中，然觀察卷
    內所附資料以及相關證人之證詞與同案被告之供述，彼等之
    犯罪模式係設立富斯特斐德公司，違法經營收受存款、受託
    經理信託資金等銀行業務，吸收國內社會大眾之資金後，匯
    往第一商業銀行帛琉分行之第一聯邦銀行帳戶，再經由被告
    甲○○簽名動支匯往美國、香港、臺灣各地，資金去向與用
    途迄今不明；而彼等之共犯結構係採分層分工、各司其職，
    先由被告甲○○、同案被告壬○○在帛琉地區開立第一聯邦
    銀行帳戶後，繼而在臺灣設立富斯特斐德公司，由同案被告
    壬○○、丑○○、子○○、卯○○、寅○○等人以富斯特斐
    德公司名義在臺違法經營收受存款、受託經理信託資金，吸
    收國內資金後匯往第一聯邦銀行帳戶，再由被告甲○○在帛
    琉地區將所吸收之資金輾轉匯往他國以逃避追查，是被告甲○○長期在帛琉地區，以便簽名動支第一聯邦銀行帳戶內之
    資金，而由其他共犯在臺吸收資金，此乃被告等共犯內部分
    工之結果，非可謂被告甲○○長期不在國內、未曾與證人己○○、丙○○、乙○○有何接觸，即認富斯特斐德公司對外
    吸收存款、受託經理信託基金犯罪事實與被告甲○○全然無
    涉。（四）況且本案無論第一聯邦銀行、富斯特斐德公司或
    第一桂冠信託公司均未在香港註冊或成立辦事處，亦未在香
    港持牌營業，而匯往第一商業銀行帛琉分行之第一聯邦銀行
    帳戶之資金，均未匯至香港購買基金或憑證，業據證人辛○○證述明確，亦有行政院大陸委員會香港事務局（九二）港
    局商字第1796號函、第一商業銀行總行92年11月3日（九二
    ）一總國業字第11235號函各1份在卷可佐，是富斯特斐德公
    司所吸收之資金確實並未如同該公司廣告宣傳所稱，用於購
    買基金、憑證，而且該公司在尚未經主管機關許可即對外收
    受存款、受託經理信託資金業務，準此而論不僅違反銀行法
    之規定，尚有構成詐欺取財罪之可能，而且此種投資風險至
    高且鉅，對於投資人毫無保障可言，雖然證人丁○○、己○○、乙○○於他案審理或本案偵查中證稱購買基金有領取憑
    證、收取利息等語，但此皆為短期內之假象，在未經主管機
    關核可經營且無法確定資金用途與流向之前，投資人之眼前
    獲利均如海市蜃樓、危如疊卵，一旦富斯特斐德公司倒閉，
    所有投資人將求償無門，所衍生之社會問題與造成之民生經
    濟動盪，將由全體國民所承受」云云。惟查，本件，並無積
    極證據證明被告有參與富斯特斐德公司、或第一聯邦銀行決
    策、公司經營，況被告自始未與「被害人、客戶」有任何之
    接觸，自無違反銀行法之行為；且本件購買基金者，並未有
    任何損失、難認有何不法意圖存在，則亦未陷於錯誤，被告
    之行為與詐欺取財之構成要件不合，業經原審詳述其理由，
    檢察官上訴意旨所陳各節，仍無從使本院形成被告有罪之心
    證，檢察官之上訴為無理由，應以駁回。
據上論斷，應依刑事訴訟法第368條，判決如主文。
本案經檢察官鄭龍照到庭執行職務。
中    華    民    國    98    年     9    月     2    日
                    刑事第一庭審判長法  官  葉騰瑞
                                    法  官  王炳梁
                                    法  官  莊明彰
以上正本證明與原本無異。
檢察官如不服本判決，應於收受送達後10日內向本院提出上訴書
狀，其未敘述上訴之理由者並得於提起上訴後10日內向本院補提
理由書（均須按他造當事人之人數附繕本）「切勿逕送上級法院
」。
                                    書記官  王韻雅
中    華    民    國    98    年    9     月    2     日


司法院資訊處製作；財團法人民間司法改革基金會備份。
